【裁判字號】    95,重上更(三),38
【裁判日期】    951124
【裁判案由】    重利
【裁判全文】
臺灣高等法院刑事判決            95年度重上更(三)字第38號
上  訴  人
即  被  告  丙○○
選任辯護人  林誌誠律師
右上訴人因重利案件，不服臺灣板橋地方法院87年度訴字第 362
號，中華民國87年8 月10日第一審判決（起訴案號：臺灣板橋地
方法院檢察署85年度偵字第17949 號、86年偵字第6154號），提
起上訴，本院判決後，經最高法院第三次發回更審，本院判決如
下：
    主  文
原判決關於丙○○部分撤銷。
丙○○共同以犯重利罪為常業，處有期徒刑壹年。扣案如附表壹
、貳所示之物，均沒收。
    事  實
一、丙○○自民國（下同）84年12月12日起，即利用他人急迫需
    款週轉而貸以金錢，取得與原本顯不相當之高額利息，並恃
    以維生，以之為常業，而為下列常業重利行為：
（一）委請不知情之辦理廣告業務人員乙○，於84年12月12日、
      13日分別在中國時報刊登「陳媽媽『退休金』借您週轉救
      急000-0000」內容之廣告；旋經乙○之介紹認識王輝賓（
      已於85年6月28日死亡）；丙○○即趁王輝賓經營錄影帶
      店急迫需款週轉，先後貸以金錢總計約新台幣（下同）二
      百萬元，並取得至少月息五分（即每月利率為本金之百分
      之五）以上與原本顯不相當之重利。
（二）丙○○復自85年7月間起，與庚○○（業經本院於更審前
      判處有期徒刑一年六月確定）在臺北市○○○路204巷2號
      3樓之3，合夥經營地下錢莊，由丙○○提供資金，庚○○
      主持放款業務，並僱用丁○○、戊○○（經本院於更審前
      分別判處有期徒刑四月確定）負責催收利息，其四人共同
      基於常業重利之犯意聯絡，以在報上刊登廣告之方式，引
      誘急需用款之不特人向渠等借款週轉。其後，己○○於85
      年7、8月間，經由報紙廣告欄電話聯絡後，向庚○○借款
      10萬元，約定每月利息1萬5,000元，並開立商業本票、空
      白借據各1張，及提供華田科技公司營業事業登記證影本2
      張、公司執照影本2張，以為擔保；甲○○○則經由朋友
      介紹，於85年8月17日向庚○○借款10萬元，約定每10日
      為1期，利息2萬元，於借款時先扣1期利息2萬元，並由甲○○○開立空白商業本票3張、空白借據1張，及提供土地
      所有權狀及建物所有權狀影印各1張，以為擔保。丙○○
      、庚○○因之取得與原本顯不相當之重利，並共同恃此維
      生。嗣因丙○○指述庚○○強盜，經警持搜索票於85年9
      月12日下午4時許，至臺北市○○○路204巷2號3樓之3，
      搜得融資企劃書1本、己○○、甲○○○身分證各1張（身
      分證已發還己○○、甲○○○），己○○開立商業本票、
      空白借據各1張及所提供之華田科技公司營業事業登記證
      影本2張、公司執照影本2張，暨甲○○○開立之空白商業
      本票3張、空白借據壹張及所提供之土地所有權狀及建物
      所有權狀影印各1張（除己○○、甲○○○身分證外，餘
      如附表壹所示）。另於同日持搜索票至台北市○○路○段
      84巷13號6樓乙○住處，查獲王陳清香簽發交付丙○○償
      債，再由丙○○背書後委託銀行交換因存款不足退票之支
      票7張（如附表貳所示）。
二、案經台北縣警察局中和分局報請台灣板橋地方法院檢察署檢
    察官自動檢舉偵查起訴。
    理  由
壹、程序部分：
一、證人即共同被告乙○、戊○○之審判外筆錄之證據能力：
    按被告以外之人於審判外之言詞或書面陳述，除法律有規定
    者外，不得作為證據，刑事訴訟法第159條第1項定有明文。
    次按「刑事審判上之共同被告，係為訴訟經濟等原因，由檢
    察官或自訴人合併或追加起訴，或由法院合併審判所形成，
    其間各別被告及犯罪事實仍獨立存在。故共同被告對於其他
    共同被告之案件而言，為被告以外之第三人，本質上屬於證
    人，為確保被告對證人之詰問權，證人於審判中，應依法定
    程序，到場具結陳述，並接受被告之詰問，其陳述始得作為
    認定被告犯罪事實之判斷依據，此觀司法院釋字第582、592
    號解釋意旨甚明。」最高法院95年度台上字第2724號判決採
    同一見解。本件證人即共同被告乙○、戊○○於警詢、偵查
    及本院前審中之陳述，為被告以外之人於審判外之陳述，惟
    上開證人於審判外之陳述，業經本院審理時依證人地位到庭
    ，依法具結陳述後，並予被告對質詰問之機會，且本院審理
    時，並再提示乙○、戊○○之上開各該供述筆錄及要旨，由
    被告依法辯論，有本院審判筆錄可考，本件證人即共同被告
    乙○、戊○○上開於警詢、偵查及本院前審中之陳述，既已
    賦予被告反對詰問權，並踐行之合法調查程序，應有證據能
    力而得作為本院判決之基礎。
二、證人即共同被告庚○○、丁○○審判外筆錄之證據能力：
    按被告以外之人於審判中有滯留國外或所在不明而無法傳喚
    或傳喚不到之情形，其於檢察事務官、司法警察官或司法警
    察調查中所為之陳述，經證明具有可信之特別情況，且為證
    明犯罪事實之存否所必要者，得為證據，刑事訴訟法第159
    條之3第3款定有明文。證人即共同被告庚○○、丁○○迭經
    本院傳喚、拘提無著，有拘票回證在卷為憑（見本院卷第92
    、93頁、第95、96頁），本院已盡調查之能事以力促其等到
    庭，俾保障被告丙○○之對質詰問權。而證人即共犯庚○○
    、丁○○於警詢之陳述，固係審判外之陳述而屬於傳聞證據
    ，於檢察官訊問時，亦未居於證人地位而命其具結，另本院
    前審訊問時，亦未程序分離而令其等依證人地位具結詰問，
    惟其等陳述，均係於92年1月14日修正通過刑事訴訟法施行
    前，已依當時法定程序進行之訴訟程序，而本院對其等亦傳
    拘無著，自難就此而排除其等供述作為判決基礎。再者，被
    告及其選任辯護人於本院準備程序期日陳明對上開供述之證
    據能力並無意見，同意援為證據（見本院卷第32頁），是被
    告之對質詰問權，既經被告及其辯護人表示不再行使，亦難
    認有何侵害之虞，而本院審酌該言詞陳述作成時之情況及為
    證明犯罪事實之存否所必要，認得作為本院裁判之基礎。
三、證人王陳清香警詢筆錄之證據能力：
    證人王陳清香於警訊中之供證，固屬被告以外之人於審判外
    之言詞陳述；然該證人因所在不明經本院傳喚無著，而其在
    司法警察調查中所為供陳，乃因員警持搜索票搜得其所簽立
    在支票，因此詢問其始末，從證人王陳清香警詢作成之外部
    情況以觀，顯有可信之特別情況，且為證明犯罪事實之存否
    所必要者，依刑事訴訟法第159條之3第3款之規定，得為證
    據。
四、證人己○○、甲○○○偵查筆錄之證據能力：
    按被告以外之人於審判外之陳述，雖不符前4條之規定，而
    經當事人於審判程序同意作為證據，法院審酌該言詞陳述或
    書面陳述作成時之情況，認為適當者，亦得為證據，刑事訴
    訟法第159條之5第1項定有明文。證人己○○、甲○○○於
    偵查之陳述，固均係審判外之陳述而屬於傳聞證據，但被告
    於本院準備程序期日已陳明對其證據能力並無意見，同意援
    為證據（見本院卷第32頁），而本院審酌該言詞陳述作成時
    之情況，尚無違法取供之情事，認為適當，亦得為證據，即
    有證據能力。
五、辯護人周麗美律師於偵查中庭呈己○○之證明書之證據能力
    ：
    按被告以外之人於審判外之言詞或書面陳述，除法律有規定
    者外，不得作為證據，刑事訴訟法第159條第1項定有明文。
    查卷附之己○○證明書一紙（附於偵查卷第373頁），雖據
    己○○自承為其所署名（見本院更二卷第104頁），惟該證
    明書乃本案查獲後，在86年2月11日偵查庭，由被告庚○○
    之辯護人周麗美律師所庭呈，此有偵查筆錄可稽（偵查卷第
    371頁背面），該證明書上署押日期為86年2月10日，且格式
    與另一件劉滿祝名義之證明書均相同（見偵查卷第374頁）
    ，堪認該證明書是事後統一製作，再由己○○加以署名，而
    其上所載之內容乃己○○審判以外之書面陳述，屬傳聞證據
    ，本院既無從本諸直接審理原則審查其內容之真實性，依刑
    事訴訟法第159條第1項之規定認無證據能力。
貳、實體部分：
一、認定犯罪事實所憑證據及理由：
    訊據上訴人即被告丙○○矢口否認有何常業重利犯行，辯稱
    ：係乙○向其調借現金轉貸予王輝賓，其並無借款予王輝賓
    ；伊並未經營地下錢莊，融資企劃書係被庚○○等人所脅迫
    簽立；其雖有借錢給王輝賓，但並無收取重利云云。惟查：
 （一）關於貸款予王輝賓收取高利部分：
    (1)本件借款人王輝賓業業已死亡，而員警於85年9月12日持
      搜索票在乙○位於住處搜得附表貳所示王輝賓母親王陳清
      香簽發之支票7張，上揭支票背面亦有被告丙○○簽名委
      託銀行交換，因不存款不足退票，有卷附之搜索票及搜索
      扣押筆錄（見第17949號偵查卷第58、66頁，下稱偵查卷
      ）及上揭支票暨退票理由單扣案可證。王陳清香於警詢稱
      ：「接獲警方通知我兒子王輝賓所經營的錄影帶出租店失
      火，我兒子被燒死在店內；…當初我簽立10張支票代我兒
      子還他們借款…我兒子向該地下錢莊借多少錢，我並不清
      楚，大概是三、四百萬元，當初於85年3月中旬我們曾拿
      出1,300萬元現金給我兒子去歸還地下錢莊借款，而由我
      支票付給乙○及丙○○（帳戶）前後也有1,400萬元；…
      該地下錢莊逼債時，我們前後有歸還三千萬多元，還不放
      過我們，終至將我兒子逼死」等語（見偵查卷第257頁）
      。是王輝賓確有向地下錢莊借款，因此王陳清香簽立支票
      還款之事實，應堪確認。
    (2)證人即共同被告乙○證人乙○於原法院調查中供陳：84年
      認識（丙○○）的，是他找我登廣告，11月25日時，第二
      次在12月12日找我登「陳媽媽放款，來電便借給妳」的廣
      告云云（見原審卷第76頁）；並有其提出記載有「陳媽媽
      『退休金』借您週轉救急000-0000」內容之中國時報84年
      12月12日、13日廣告2紙附卷為證（見原審卷第86頁證物
      袋）。而就被告是否借款予王輝賓乙節，於本院審理中經
      具結後檢辯詰問時證稱：因為當初王輝賓是我朋友，我借
      給他錢，可是他經濟狀況很不好，後來我把丙○○介紹給
      王輝賓認識，叫王輝賓自己跟丙○○借錢，後來王輝賓還
      不出錢，丙○○常常歸咎給我，常來找我，我為此還到派
      出所報案（見本院卷第103頁），就此核與乙○前於偵查
      及本院前審所詳稱：84年間我介紹丙○○借錢給他（王輝
      賓）之情相符（見偵查卷第371頁，更一卷一第236頁）。
      而乙○所證伊與被告皆有借款予王輝賓乙節，亦與王陳清
      香所供相符。
    (3)被告丙○○於偵查中即已坦承借款200萬元給王輝賓之情
      （見偵查卷第370頁背面）。被告丙○○於85年9月17日警
      詢中亦不否認曾陸續交付200萬元予王輝賓，雖其又辯稱
      ：當時王輝賓要向乙○借貸，乙○向我調借現金云云（見
      偵查卷第259頁背面）。然被告丙○○於同一警詢中另已
      供陳：我告訴乙○要有擔保，因此乙○就要王輝賓將台北
      市○○街之錄影帶店讓渡我，當時王輝賓有寫一份讓渡書
      ，而後由乙○親手交給我，而後乙○一直沒歸還向我調借
      的款項，我向乙○要他歸還向我調借之款項，後來於85年
      6月中旬，乙○就將台北市○○街之錄影帶店點交給我等
      語（見同上筆錄）。依據此部分借款之擔保，係由王輝賓
      提供其所經營之錄影帶店，立具讓渡書直接交付被告丙○○；債務未能清償時，由借款人王輝賓直接將錄影帶店經
      營權讓渡予被告丙○○，此部分200萬元高利放款之借貸
      關係，應係存在於借款人王輝賓與被告之間，而非存在於
      王輝賓與證人乙○之間，已灼然可見。
    (4)再者，被告丙○○亦不否認曾為支票的事與王陳清香通過
      電話（偵查卷第260頁），而對於員警搜得之王陳清香支
      票，被告丙○○警詢時亦承認曾經持有之事實，供稱：「
      是乙○要我銀行帳戶借他提示支票，所以乙○將王陳清香
      支票約有10張給我，而經我提示遭退票的有5張，金額共
      150萬元…以上支票又被告庚○○取走」（偵查卷第260頁
      頁背面），可知，王陳清香之支票確實由被告丙○○背書
      而由被告丙○○帳戶提示兌領，若該支票係乙○所應領取
      者，則乙○與被告丙○○皆借款予王輝賓，皆希望獲得清
      償，如此，乙○何須使用被告丙○○之銀行帳戶兌領，而
      徒增再向被告丙○○求償的風險，況且，乙○於員警搜索
      時另扣得乙○所有之銀行存帳摺3本，其中亦有甲存帳戶
      ，乙○自己當可輕易交予銀行兌領，又何必借被告丙○○
      兌領，被告丙○○所述「借帳戶」乙節委不可採，而由此
      益徵被告丙○○確有借款予王輝賓，被告丙○○所辯：係
      乙○向其調借現金轉貸予王輝賓，其並無借款予王輝賓云
      云，顯非實在。
    (5)關於被告借款200萬元予王輝賓所索取之利息，雖因借款
      人已困於逼債自殺身亡，無從再就被害人予以查證；而證
      人王輝賓之母王陳清香所指：借款大概是三、四百萬元（
      按觀諸相關證人之供述，及扣案之證物支票，此部分之借
      款總額應包括王輝賓另行向乙○借用之部分），我們曾拿
      出1,300萬元現金給我兒子去歸還地下錢莊借款，而由我
      支票付給乙○及丙○○前後也有1,400萬元；該地下錢莊
      逼債時，我們前後有歸還三千萬多元各節，亦未據其提出
      相關之資料以供本院查證。然以被告貸予王輝賓之借款僅
      有200萬元，於前後不到半年之期間，借款人所須償還之
      款項，除須將王輝賓在台北市○○街經營之錄影帶店抵償
      予被告外，尚須由借款人王輝賓之母王陳清香簽發如附表
      所示高達190萬元之支票，以清償不足之餘額推斷；被告
      在此部分貸款所收取之利息，應在月息五分（借款百分之
      五）以上，而取得與原本顯不相當之高額利息，亦可認定
      。
    (6)至乙○是否為被告此部分犯行之共同正犯。查乙○與被告
      丙○○皆分別借款予王輝賓，乙○雖有受被告丙○○委託
      代刊「陳媽媽退休金借您周轉」之廣告，及介紹王輝賓向
      被告丙○○借款，然乙○於本院證稱：「伊並未抽佣金，
      他們之間的借錢，是他們自己在處理，實際情形我並不清
      楚」等語，而復查無證據足資證明乙○除介紹之外，另有
      涉入被告丙○○此部分放貸之事實。又扣案王輝賓與王陳
      清香之支票雖在乙○處扣得，而被告丙○○於警詢供稱係
      謝禎燮再從伊處強走的（偵查卷第260頁），此雖為乙○
      所否認，惟乙○與被告丙○○皆借款予王輝賓，對王輝賓
      皆有債權，而乙○為了脫免強盜罪責且為了鞏固自己債權
      ，因此主張上揭支票皆係清償伊自己債權云云，亦有可能
      ，據此，乙○此部分證詞尚不可採，是以，亦無從以支票
      係自乙○住處搜得遽認乙○共同參與被告丙○○此部分犯
      行，併予敘明。
（二）關於貸款予己○○、甲○○○收取高利部分：
    (1)員警於85年9月12日下午4時許，至臺北市○○○路204巷2
      號3樓之3搜索，扣得己○○、甲○○○身分證各1張，己○○開立商業本票、空白借據各1張及所提供之華田科技
      公司營業事業登記證影本2張、公司執照影本2張，暨甲○○○開立之空白商業本票3張、空白借據1張及所提供之土
      地所有權狀及建物所有權狀影印各1張，此有己○○、甲○○○簽立之贓物（身分證）認領保管條各1紙附卷（見
      偵查卷第61、62頁），及如附表壹所示之各件本票、借據
      、證件影本在卷可參，足認己○○、甲○○○有借貸之事
      實。
    (2)證人己○○在檢察官偵查中指證：（問：是否有向庚○○
      借錢？）有，在85年7、8月間，我向他借了新臺幣10萬元
      ，每個月須償還利息1萬5,000元等語（見偵查卷第291頁
      ）。證人己○○在88年5月25日本院前審到庭具結後雖改
      稱：借10萬元，每月利息月約二、三千元云云（見本院上
      訴卷第119頁背面），已與在檢察官偵查中所供不符，證
      人於本院前審作證時已距事發3年有餘，證詞是否確實，
      已有可疑，況且，果若證人己○○之借款利息僅「本金10
      萬元，利息每月二、三千元」，證人何須大費周章簽立本
      票、借據（未填金額），復提供華田科技公司之營業事業
      登記證及公司執照影本作為擔保，益徵證人於偵查中所供
      屬實，事後翻異不可採信。
    (3)證人甲○○○於警訊中供證：「我向他們借款10萬元，每
      10日1期需付利息2萬元，換算一月利率係六十分。（借款
      時）簽立三張空白本票票號：0000000、0000000、000000
      0，及簽立乙張空白借據，並將土地所有權狀及建物所有
      權狀各影印乙份給他們，並告知空白商業本票係我如未依
      期限還錢，空白本票任由他們填寫數目。我向他們借款10
      萬元，但他們只給八萬元，已先行扣除第一期利息，而於
      85年8月26日再付2萬元利息給他們，之後我就沒有能力再
      付他們利息了」（見偵查號卷第47頁背面、第48頁），而
      證人甲○○○於88年5月18日本院前審亦到庭具結證稱確
      有借貸之事實，雖證人改稱是借5萬元云云，惟斯時距借
      貸之時已有3年餘，證人或已記憶不清，應以其先前於警
      詢之陳述可採，再者，稽之甲○○○僅借貸10萬元，惟扣
      案之擔保方式，卻有甲○○○所簽發3張空白本票、未填
      載借款額之借據及提供權狀影本之多，顯徵證人甲○○○
      警詢所證之高利屬實。
    (4)共犯庚○○在檢察官偵查中亦供陳：（問：每借1萬元如
      何清償？）月息五分；... （問：是否以單位計算借款金
      額及利息？）沒有；視客戶的需要及評估他的清償能力，
      再借貸；... （問：己○○向你借多少錢？）10萬元，一
      個月清償利息150萬元（按此處應係「1萬5,000元」之誤
      ）；（問：甲○○○何時向你們借錢？）85年8月間等語
      （見偵查第219頁、第321頁），所證均與證人所述相符。
（三）關於被告丙○○有無與庚○○共同經營放款業務：
    (1)共犯庚○○在檢察官偵查中即坦承：放款業務是在85年7
      月間開始…沒有合夥，由丙○○出錢給我經營，賺的錢一
      人一半，其中我分得部份就清償我欠他的債務…（問：是
      否以單位計算借款金額及利息？）沒有；視客戶的需要及
      評估他的清償能力，再借貸；（扣案融資企劃書是否為你
      、丙○○如何放款業務的依據？）該企劃書有二個部份，
      一個是放款業務，另一個是房屋仲介買賣；... （問：李
      政源、洪瑞澤、丁○○、畢鑑偉、陳冠興、戊○○、鍾長
      益等人是否受僱於你？）只有戊○○和丁○○等語（見偵
      查卷第318頁至第321頁）。在本院更審前調查中又供稱：
      （問：你有經營地下錢莊？）我有放款，四個客戶資金是
      丙○○提供的；（問：融資企劃書是85年8月31日你們強
      押他寫的？）85年6月時寫的，是合議非強迫；他要我做
      放款收取利息還他錢；（問：被查獲之借據、支票、本片
      、客戶身分證等是放款資料？）是…（問：甲○○○曾向
      你借款？）是，曾借10萬元，還了4萬多元云云（見本院
      上訴卷第100頁背面至第101頁背面）。
    (2)共犯丁○○在偵查中供稱：有在作二胎…被告丙○○是金
      主（偵查卷第167頁背面、第168頁）；本院更審前調查中
      亦供陳：（問：當時丙○○有無在公司上班？）這要分二
      個時期，第一期在廣告公司時期，我是做法拍屋，後來廣
      告公司倒閉，第二次在謝公司上班一樣也是做法拍屋，隱
      隱約約知道他們在做高利貸：（問：當時丙○○是否有在
      那裡作？）有，幾乎每天都在，因為他比我早去那個地方
      ，而且我叫他范董等語（見本院更一卷(一)第195頁）。
    (3)共犯戊○○在偵查中供稱：「（問：利息如何收？）我不
      知道，都是庚○○與丙○○直接收錢…有聽過庚○○、丙○○談過地下錢莊的事…，丙○○跟庚○○是合夥人，丙○○有公司的鑰匙（見偵查卷第309頁背面、第310頁、第
      311頁背面）；嗣於本院前審復稱：「庚○○是做地下錢
      莊，丙○○是金主…（問：如何得知丙○○為幕後金主？
      ）庚○○是我老板，我在公司有時看見商業本票金額很大
      ，聊天時才知丙○○為幕後金主」等語，（見本院上訴卷
      第102頁），本院更一審時仍陳：「（你們老板是何人？
      ）被告庚○○，丙○○跟被告庚○○合夥開公司，丁○○
      是股東等語（見本院更一卷(二)第4頁），迭次所供均相一
      致，共犯戊○○於本院審理中以證人身分具結經檢辯詰問
      ，於辯護人詰問時雖稱不清楚被告丙○○有無參與地下錢
      莊業務云云，然於本院詰問時亦證稱其於其先前所為陳述
      均屬真實（見本院卷第122、123頁），稽諸以庚○○為首
      之地下錢莊，共同參與的人不多，共犯戊○○對於被告丙○○有無提供資金參與放款業務，應知悉甚詳，其於辯護
      人詰問時所云「不清楚」云云，應屬迴護被告之詞，而先
      前迭次一致供陳被告丙○○提供資金共同參與放款乙節，
      應堪採信。
    (4)再者，關於被告丙○○共犯之事實，不惟經共犯庚○○、
      戊○○、丁○○供證在卷，且互核相符，員警執行搜索時
      復查扣被告丙○○與庚○○簽署之融資企劃書1本在卷，
      觀諸該企劃書明白記載其等之資金與人事管理分工：「甲
      方丙○○資方。乙方庚○○經紀人。……開辦費用（甲方
      即丙○○負責支出資金）…人事管理（乙方庚○○為主，
      甲方丙○○為輔）」，尚且詳列各項利潤之分配與帳務理
      、會計考核等項，益徵被告丙○○對於上揭放款業務居於
      重要之參與地位，且以被告丙○○主要提供資金之參與方
      式，亦核與共犯庚○○、戊○○、丁○○等所為前述供證
      相符，上揭事實事證明確，應堪確認。
    (5)被告丙○○雖辯稱：該融資企劃書係被庚○○脅迫所簽立
      ，其有向大安分局敦南派出所報案，可請該所臂章號碼04
      351號之警察作證云云。然再查：
      觀之該企劃書內容，字跡工整，雙方之權利義務對等，
        並無對被告丙○○不利之情事；且企劃書上若有誤繕，
        製作人庚○○均慎重以另紙更正貼上，以求嚴謹，被告
        丙○○則簽名並蓋章以為確認，由此應可得徵該企劃書
        係經雙方協議後所簽立。茍若如被告所言，係受脅迫而
        簽立，被告丙○○豈會親自於企劃書上簽名又蓋章？
      被告等用來經營地下錢莊之場所即台北市○○○路204
        巷2號3樓之3房屋，原係由被告丙○○與庚○○共同出
        面洽談租賃事宜，由丙○○與屋主劉滿祝簽之租約，嗣
        由庚○○以原租約條件續租，並將原約之押金作為新約
        之押金等情，亦據證人劉滿祝於原審到庭證述綦詳（見
        原審卷第95頁反面）；並有房屋租賃契約書乙份在卷可
        按（見偵查卷第205、206頁）。顯見被告丙○○、庚○○對於租用台北市○○○路204巷2號3樓之3房屋用以經
        營地下錢莊，二人間早有事前之商議；被告豈有被脅迫
        簽署融資企劃書之可能。
      本件前經檢察官函大安分局，查詢丙○○有無於85年9
      月初向敦南派出所報案，據該分局函覆稱並無受理丙○○
      報案之資料（見偵查卷第216頁）。本院前審傳訊敦南派
      出所警員謝文永到庭，據謝員供稱：其臂章號碼為4351，
      04351號代碼應是保一總隊的代碼等語；而被告丙○○當
      庭表示謝文永並非受理報案之警察。本院前審再發函內政
      部警政署保安警察第一總隊部，查詢代碼04 351號為何人
      ，有無於案發時支援敦南派出所？據該隊部函覆稱：「本
      案據本總隊第四大隊查復：經查案內臂章號碼及時間，係
      本大隊第三中隊員警所使用，但該中隊業於91年1月16日
      奉本總隊（91）保警字第91000051號書函解編；次查本大
      隊協助各縣市政府警察局相關公文檔案既被服公文檔案保
      管年限均為5年，函內所示85年9月間相關案卷已逾保管年
      限，亦已由該中隊銷毀，故已無法再查明該臂章號碼使用
      人云云（見本院更一卷(一)第133頁）。迄本案第二次經最
      高法院發回，本院前審為求審慎又再度函台北市政府警察
      局大安分局、台北市政府警察局、內政部警政署，以查明
      85年間臂章號碼「4531」、「04351」、「0451」臂章配
      發何位警員使用？據台北市政府警察局大安分局以北市警
      安分人字第09362379200號函答覆：本分局85年間臂章號
      碼「4351」為小隊長謝文永所擁有，至「04351」及「
      0451」非本分局臂章號碼云云（見更二卷第38頁）。台北
      市政府警察局以北市警人字第09227552300號函答覆：
      貴院函詢85年間臂章號碼「04351」、「0451」之員警年
      籍資料乙案，經查本局暨所屬單位並無前揭臂章號碼等語
      （見更二卷第57頁）。內政部警政署以警覆字後第093009
      6875號函答覆：本署員臂章歷年來均採三位數製發，查無
      該臂章號碼「04351」及「0451」員警確實姓名、住所資
      料云云（見更二卷第41頁）。有各該函文在卷可查。本院
      調查之途徑已窮，被告請求傳訊該所臂章號碼04 351號之
      警察作證，並不足為其有利之認定。
      被告丙○○另又陳稱：其於85年在泛亞銀行敦南分行被
        庚○○搶奪時，該銀行職員郭雅雯有看到云云。然據證
        人郭雅雯在本院前審到庭具結證稱：沒有（此事），如
        果伊有看到，應該會記憶深刻等語（見本院更一卷(二)第
        3頁）。是被告此部分所述，亦無足採。
      綜上各節，被告丙○○所辯：該融資企劃書係被庚○○
      脅迫所簽立乙節，委無足採。
（四）借款人王輝賓因向被告借款，為高額利息所逼，除讓渡渠
      所經營的錄影帶出租店予被告猶為不足，終至自殺了結等
      情，已據其母王陳清香供陳在卷，有如前述。證人甲○○○於警訊中陳稱；其因要借款應急，始經由朋友介紹向本
      件地下錢莊借款10萬元，借款時身分證被扣留，並簽立3
      張空白本票，月息是六十分云云（見偵查卷第47、48頁）
      ；證人己○○於警訊中亦陳稱：該地下錢莊要其簽立10萬
      元之商業本票及簽1張空白借據，並被取走身分證，月息
      是四十五分等語（見偵查卷第45頁）。借款人王輝賓及證
      人甲○○○、己○○如非急迫需款，當無以此嚴苛條件，
      以重利向被告等借款之理。被告係乘他人急迫貸以金錢，
      而取得與原本顯不相當之重利，亦毋庸置疑。
（五）本件事證明確，被告丙○○之犯行堪予認定。
二、論罪之理由：
（一）按刑法上規定之常業罪，只須有賴某種犯罪為業之意思，
      而有事實之表現為已足，並不以藉犯罪所得為唯一生存者
      為必要，縱被告丙○○同時兼操其他職業，亦無礙成立常
      業犯罪。查，被告丙○○或斥資在全國性報紙刊登廣告，
      或與庚○○合夥並雇用戊○○、丁○○收帳，經營有規模
      之地下錢莊；以月息十五分而言，每貸出一筆10萬元之款
      項，每月即可坐收1萬5,000元之高利，遠超出一般薪水階
      級之俸給；被告丙○○顯係賴重利維生，以之為常業。核
      被告丙○○所為，係犯（修正前）刑法第345條之常業重
      利罪。又刑法第345條常業重利罪之規定，業於94年2月2
      日修正，並於95年7月1日公布施行，已刪除該第345條常
      業犯之規定，惟依被告丙○○行為時常業犯之規定，其法
      定本刑為5年以下有期徒刑，得併科3,000元以下罰金，刑
      法修正後，因常業犯已經刪除，應分論併罰，合併計算其
      法定最高本刑結果，較原常業犯之法定刑為重，依刑法第
      2條第1項但書之規定比較結果，應適用被告行為時之刑法
      第345條之規定。又依中華民國刑法施行法第1條之1規定
      ：「94年1月7日刑法修正時，刑法分則編未修正之條文定
      有罰金者，自94年1月7日刑法修正後，就其所定數額提高
      為30倍，但72年6月26日至94年1月7日新增或修正之條文
      ，就其所定數額提高為3倍。」，本件被告所犯刑法第345
      條之罪，依上開修正後之規定，提高為30倍，比較新舊法
      ，其罰金刑度均相同，依刑法第2條第1項前段規定，仍適
      用行為時之規定。
（二）查刑法第28條共犯之規定，於94年2月2日修正公布前之規
      定為：「二人以上共同實施犯罪之行為者，皆為正犯」，
      修正施行後之規定則為：「二人以上共同實行犯罪之行為
      者，皆為正犯」，揆諸本條之修正理由係為釐清陰謀共同
      正犯、預備共同正犯、共謀共同正犯是否合乎本條規定之
      正犯要件。而本案被告丙○○與庚○○、戊○○、丁○○
      四人間就在臺北市○○○路204巷2號3樓之3共同經營地下
      錢莊部分，有犯意聯絡及行為分擔，此部分犯行，既均屬
      實行犯罪行為之正犯，則適用修正施行前之刑巷第28條規
      定論擬，並無不利於被告3人，自應刑法第2條第1項前段
      ，適用修正前刑法第28條規定。
（三）被告丙○○全部行為，係基於常業之犯意為之，自應論以
      單純一罪。
（四）又查，被告丙○○、乙○係分別貸款予王輝賓，雖乙○有
      介紹王輝賓向丙○○借款，惟乙○並無分得引介部分之利
      息，亦未參與丙○○高利貸放款之行為，被告丙○○與乙○二人應係各別犯罪，此業據調查說明如前；公訴人認其
      二人係共同正犯，尚有未洽。
參、撤銷原判及科刑之理由：
（一）原審據以論罪科刑，固非無見。惟查：(一)證人杜明新、周
      天興、李世明、陳輝木、許正益、許金錠於本院更審前調
      查中，已到庭具結供證：乙○借予款項均僅向渠等收取二
      分之利息云云（見本院上訴卷第258頁、第259頁、第287
      頁）；則乙○雖另有借款予他人，然與社會上朋友間借貸
      行為無異，與一般地下錢莊向以刊登廣告誘使急需款項之
      人而貸與高利之重利行為尚屬有別；原判決誤認被告尚有
      與乙○基於常業犯意之聯絡，乘林春梅、邱德欽、盧欽德
      急迫虛款週轉之際，貸以二十萬元至三、四百萬元不等之
      金錢，約定月息二分半不至數十分不等，而取得與原本不
      相當重利之犯行，自有未當。(二)刑法之重利罪，以乘他人
      急迫、輕率或無經驗貸以金錢或其他物品，而取得與原本
      顯不相當之重利為要件；常業重利罪，又以博取重利為生
      活之事業者，始足當之；原判決認定被告丙○○基於常業
      重利之犯意，乘王輝賓等人急需用款之際，先後貸予金錢
      ，而取得與原本顯不相當之重利，並恃此維生；但對於被
      告如何具有常業重利之犯意，並以博取重利為其生活之事
      業？則未說明其憑此認定之證據及理由，自有判決不載理
      由之違誤。(三)扣案如附表壹所示之本票、空白借據、證件
      影本，及附表貳所示之支票，則係被告丙○○、庚○○犯
      罪所得之物，原判決未諭知沒收，復未敘明理由，亦有未
      當。被告上訴意旨否認犯行，據以指摘原判決不當，雖無
      理由；然原判決關於被告丙○○部分既有前述可議，仍屬
      無可維持，應由本院將被告丙○○部分撤銷改判。
（二）爰審酌被告丙○○之犯罪動機在謀取不法財物，其常業重
      利之手段，對社會財務金融秩序所生危害甚重，及犯罪後
      猶飾詞卸責未見悔意之態度等一切情狀，量處如主文第二
      項所示之刑。扣案如附表壹所示之本票、空白借據、證件
      影本，係被告丙○○、庚○○犯罪所得之物，附表貳所示
      之支票係被告丙○○犯罪所得之物，應依刑法第38條第1
      項第3款之規定宣告沒收。至於，另扣案之融資企劃書1份
      ，及本件其餘扣案之物，並不能證明係被告等供犯罪所用
      或所得之物，自無併予宣告沒收之必要，附此敘明。
肆、不另無罪諭知部分：
一、公訴意旨另以：民國85年間被告丙○○復與庚○○合夥，由
    丙○○提供資金，在臺北市○○○路204巷2號3樓之3成立公
    司為掩護，庚○○負責經營，並胾報上刊登廣告，誘使需款
    恐急之李五妹至其等公司借款，而向彼收取月息四十五分至
    六十分不等之顯與原本不相當之重利，認被告此部分亦涉有
    刑法第345條之常業重利罪嫌云云。
二、公訴人認被告此部分亦涉有常業重利罪嫌，無非以共犯庚○○供陳有貸款予李五妹1萬元，並有李五妹簽發之本票附卷
    ，為其主要之論據。惟訊據被告丙○○則堅決否認有此部分
    常業重利犯行。
三、按犯罪事實應依證據認定之，無證據不得推定其犯罪事實，
    刑事訴訟法第154條第1項定有明文。又刑法之重利罪，以乘
    他人急迫、輕率或無經驗貸以金錢或其他物品，而取得與原
    本顯不相當之重利為要件（最高法院27年上字第520號判例
    意旨參照）。
四、經查，共犯庚○○雖供陳有貸款予李五妹1萬元，並有李五
    妹簽發之本票附卷可稽；然庚○○否認有對李五妹收取重利
    ，而借款人李五妹經法院傳訊無著；則被告等放款之金額及
    取得重利若干，自屬無從確實查究，亦無法證明被告等有對
    李五妹放款收取高利之行為。此外，復查無其他確切之積極
    證據足以證明被告確有公訴人所指之此部分常業重利犯行，
    此部分被告之犯罪尚屬不能證明。惟因公訴人認被告此部分
    之行為，與前論罪科刑部分之犯行，同屬事實上之一罪，故
    毋庸另為無罪之諭知。
據上論斷，應依刑事訴訟法第369條第1項前段、第364條、第299
條第1項前段，刑法第2條第1項前段、（修正前）第28條、（修
正前）第345條、第38條第1項第3款，罰金罰鍰提高標準條例第1
條前段，判決如主文。
本案經檢察官鍾鳳玲到庭執行職務。
中    華    民    國    95    年    11    月    24    日
                  刑事第十五庭  審判長法  官  吳昭瑩
                                      法  官  楊貴雄
                                      法  官  王梅英
以上正本證明與原本無異。
如不服本判決，應於收受送達後十日內向本院提出上訴書狀，其
未敘述上訴之理由者並得於提起上訴後十日內向本院補提理由書
（均須按他造當事人之人數附繕本）。
                                      書記官  李信穎
中    華    民    國    95    年    11    月    28    日
附錄：本案論罪科刑法條全文中華民國刑法第344條（重利罪）
      乘他人急迫、輕率或無經驗貸以金錢或其他物品，而取得
      與原本顯不相當之重利者，處一年以下有期徒刑、拘役或
      科或併科一千元以下罰金。
修正前中華民國刑法第345條（常業重利罪）以犯前條之罪為常
業者，處五年以下有期徒刑，得併科三千元以下罰金。
附表壹：
┌──┬─────┬─────────────────┐
│編號│被 害 人  │ 扣  得  之  物                   │
├──┼─────┼─────────────────┤
│ 1  │己○○    │商業本票壹張（票號0000000，面額10 │
│    │          │萬元）                            │
├──┼─────┼─────────────────┤
│ 2  │己○○    │己○○空白借據壹張。              │
├──┼─────┼─────────────────┤
│ 3  │己○○    │華田科技公司營業事業登記證影本貳張│
│    │          │、公司執照影本貳張。              │
├──┼─────┼─────────────────┤
│ 4  │甲○○○  │空白本票參張（票號：0000000、     │
│    │          │0000000 、917622號）。            │
├──┼─────┼─────────────────┤
│ 5  │甲○○○  │甲○○○空白借據壹張。            │
├──┼─────┼─────────────────┤
│ 6  │甲○○○  │土地所有權狀及建物所有權狀影印各壹│
│    │          │張。                              │
└──┴─────┴─────────────────┘
附表貳：
┌──┬───────┬────┬───────┬───┬───────┐
│編號│付  款  銀  行│發 票 人│金額（新台幣）│發票日│備          註│
│    │或  付  款  人│        │              │      │              │      │
├──┼───────┼────┼───────┼───┼───────┤
│一  │台北市第一信用│王陳清香│五十萬元      │6.│由丙○○背書，│
│    │合作社  支票  │        │              │      │交由銀行兌領  │
│    │              │        │              │      │因存款不足退票│
├──┼───────┼────┼───────┼───┼───────┤
│二  │台北市第一信用│王陳清香│五十萬元      │7.2.│同右          │
│    │合作社  支票  │        │              │      │              │
├──┼───────┼────┼───────┼───┼───────┤
│三  │台北市第一信用│王陳清香│五十萬元      │7.4.│同右          │
│    │合作社  支票  │        │              │      │              │
├──┼───────┼────┼───────┼───┼───────┤
│四  │台北市第五信用│王陳清香│二十萬元      │7.8.│同右          │
│    │合作社  支票  │        │              │      │              │
├──┼───────┼────┼───────┼───┼───────┤
│五  │台北市第五信用│王陳清香│二十萬元      │7.8.│同右          │
│    │合作社  支票  │        │              │      │              │
├──┼───────┼────┼───────┼───┼───────┤
│六  │台北市第五信用│王陳清香│十萬元        │7.8.│同右          │
│    │合作社  支票  │        │              │      │              │
├──┼───────┼────┼───────┼───┼───────┤
│七  │台北市第五信用│王陳清香│二十萬元      │7.│同右          │
│    │合作社  支票  │        │              │      │              │
└──┴───────┴────┴───────┴───┴───────┘


司法院資訊處製作；財團法人民間司法改革基金會備份。
